【裁判字號】    97,訴,828
【裁判日期】    980618
【裁判案由】    妨害自由等
【裁判全文】
臺灣桃園地方法院刑事判決               97年度訴字第828號
公  訴  人  臺灣桃園地方法院檢察署檢察官
被      告  己○○
選任辯護人  周威君律師
上列被告因妨害自由等案件，經檢察官提起公訴（台灣桃園地方
法院檢察署96年度偵字第15162 號），本院判決如下︰
    主  文
己○○意圖為自己不法之所有，結夥三人以上，攜帶兇器，以脅
迫至使不能抗拒，而取他人之物，處有期徒刑柒年拾月。鋁製球
棒壹支，沒收之。
    事  實
一、己○○於民國96年間在其住處招攬賭局抽頭牟利，而丁○○
    亦經常至其住處賭博而相互認識。96年4 月12日上午9 時許
    ，丁○○至己○○位於桃園縣桃園市○○○街3 巷2 之1號
    之住處，欲向己○○索討積欠之賭債，詎料因此致己○○不
    滿，竟反萌生藉詞強盜丁○○財物之念，而與其配偶辛○○
    基於為自己不法所有之強盜犯意聯絡，先於當日上午10時左
    右，由己○○假藉因丁○○先前曾有詐賭行為使其賭客客源
    減少、收入銳減之名目，要求丁○○賠償損害。丁○○初覺
    有異，一再表示自己從未詐賭，何須賠償，並欲起身離開現
    場，己○○即將大門反鎖，並雙手高舉其所有客觀上足對人
    之生命、身體構成威脅可供兇器使用之鋁製球棒，向丁○○
    示意倘不遵令留下依其指示簽發本票則休想離開，並將對伊
    生命、身體不利而施加脅迫，丁○○甚恐遭己○○持該鋁棒
    毆擊，乃至無法抗拒，不得已而留置該處。丁○○旋假藉上
    廁所之名義，欲至廁所內以行動電話對外求援，詎遭己○○
    識破，尾隨之並沒收丁○○所持之行動電話阻伊對外求援。
    此時辛○○為加深丁○○心中恐懼，以遂迫使丁○○徹底斷
    絕逃離念頭及依指示簽發本票之目的，乃向己○○提議找先
    前曾毆打過丁○○之綽號「阿弟仔」之丙○○到場助勢，經
    己○○同意，辛○○乃於當日上午10時37分許，以渠之0000
    000000號行動電話門號去電丙○○之0000000000號行動電話
    門號，聯絡丙○○前來。約莫十餘分鐘丙○○抵達，己○○
    即向丙○○表示要丁○○簽發本票賠償先前詐賭損失，並拿
    出白紙及空白本票10張要丙○○迫使丁○○書立總額為300,
    000 元之借據、並簽發每張各30,000元、分十期給付之本票
    ，此時丙○○即基於與在場之己○○及辛○○二人為自己不
    法所有之強盜犯意聯絡，不顧丁○○表示自己從未詐賭、亦
    未負擔此債務，而高聲向丁○○恫嚇稱：「快寫，不然你是
    欠修理嗎！」等語，丁○○因已遭己○○及辛○○拘禁此地
    無法逃離，又聽聞體型壯碩之丙○○此番高聲脅迫，且該鋁
    製球棒仍為己○○置於客廳牆壁邊而隨時伸手可及，復憶及
    先前曾遭丙○○毆打之情狀，因此心生畏懼而無法抗拒，遂
    依丙○○指示簽發票號為TH0000000 號至0000000 號、發票
    日期均為「96年3 月12日」、票面金額各為三萬元、付款日
    則為自96年4 月15日起至97年1 月15日止之每月15日之本票
    10張，及記載「本人丁○○（甲方）茲因向己○○（乙方）
    借貸新台幣拾萬元整，雙方協定於96年5 月15日起每月攤
    還萬元整，分10期攤還，另外開立本票十張，雙方議定遵
    守履行，恐口無憑特立此書。」等語、文末記載日期原為「
    中華民國九十六年四月十二日」、嗣再將該「四月」刪改為
    「五月」之借據1 張，併同交予己○○收執後，己○○、辛○○、丙○○三人始將行動電話返還並令丁○○自由離去。
二、案經丁○○訴由桃園縣政府警察局桃園分局報告台灣桃園地
    方法院檢察署檢察官偵查起訴。
    理  由
一、本案測謊鑑定書（內政部警政署刑事警察局97年2 月4 日刑
    鑑字第0970018129號測謊鑑定書）之證據能力：
    按測謊鑑定究竟有無證據能力，刑事訴訟法並無明文規定，
    惟實務上，送鑑單位依刑事訴訟法第208 條第1 項規定，囑
    託法務部調查局或內政部警政署刑事警察局為測謊檢查，受
    囑託機關就檢查結果，以該機關名義函覆原囑託之送鑑單位
    ，該測謊檢查結果之書面報告，即係受囑託機關之鑑定報告
    ，該機關之鑑定報告，形式上若符合測謊基本程式要件，包
    括：經受測人同意配合，並已告知得拒絕受測，以減輕受測
    者不必要之壓力。測謊員須經良好之專業訓練與相當之經驗
    。測謊儀器品質良好且運作正常。受測人身心及意識狀態正
    常。測謊環境良好，無不當之外力干擾等要件，即賦予證據
    能力，非謂機關之鑑定報告書當然有證據能力。具上述形式
    之證據能力者，始予以實質之價值判斷，必符合待證事實需
    求者，始有證明力。復按刑事訴訟法第206 條第1 項規定：
    「鑑定之經過及其結果，應命鑑定人以言詞或書面報告」。
    又法院或檢察官囑託相當之機關鑑定，準用第206 條第1 項
    之規定，同法第208 條亦有明文規定；是鑑定報告書之內容
    應包括鑑定經過及其結果，法院囑託鑑定機關為測謊檢查時
    ，受囑託之鑑定機關不應僅將鑑定結果函覆，並應將鑑定經
    過一併載明於測謊之鑑定報告書中，若鑑定報告書僅簡略記
    載檢查結果而未載明檢查經過，既與法定記載要件不符，法
    院自應命受囑託機關補正，必要時並得通知實施鑑定之人以
    言詞報告或說明，否則，此種欠缺法定要件之鑑定報告不具
    備證據資格，自無證據能力可言（最高法院95年度台上字第
    1571號、第1581號、第1366號、第1197號判決意旨參照）。
    亦即，倘實施測謊鑑定之鑑定機關在實施測謊鑑定之過程中
    ，已符合上揭5 項測謊基本程式要件，所出具之測謊鑑定報
    告亦已依刑事訴訟法第208 條準用第206 條第1 項之規定，
    就測謊實施之經過及其結果詳為記載，且測謊鑑定之結果又
    與待證事項密切關聯（即所謂「必符合待證事實需求者」）
    ，則該測謊鑑定報告即有證據能力。經查，檢察官於偵查中
    將被告己○○、被害人丁○○、第三人丙○○就「案發當天
    己○○是否有拿出球棒」一事送請內政部警政署刑事警察局
    實施測謊，經施測員即該局施測員黃孟隆於實施鑑定後出具
    上開鑑定書1 份。依該鑑定書所載，施測員黃孟隆於施測前
    已告知被告可保持緘默，而己○○、丁○○、及丙○○亦分
    別表示同意配合，此有該鑑定書所附經渠三人簽署之「內政
    部警政署刑事警察局測謊（Polygraph） 儀器測試具結書」
    在卷可稽。而施測員黃孟隆係中央警察大學鑑識科學系、中
    央警察大學刑事警察研究所畢業，其測謊專業訓練經歷包括
    ：美國喬治亞州「阿根布萊特測謊學校」（Argenbright
    International Institute of Polygraph）畢業、美國國際
    測謊學校進階訓練、新加坡測謊學術研討會、內政部警政署
    刑事警察幹部講習班，專業學會資歷則包括：美國測謊學會
    一級會員、中華民國鑑識科學學會創會會員，足見確已受良
    好之專業訓練，亦具相當之經驗。再者，本案施測儀器係美
    國Lafayette 儀器公司生產之Lx-4000 型測謊儀，功能良好
    ，運作正常；鑑定地點係在該局鑑識科測謊組，環境良好，
    無不當外力干擾現象；渠三人施測時之意識清醒；且該測謊
    鑑定書亦已就本案鑑定程序，包括「測前會談」、「儀器測
    試」、「測後晤談」等測試經過詳實紀錄，以上事實均經該
    測謊鑑定書記載明確。是依上述，本案施測員黃孟隆出具之
    上開測謊鑑定書均符合上揭測謊鑑定之基本程式要件，而有
    證據能力，當無疑問。被告及辯護人抗辯該測謊鑑定書並無
    證據能力，尚無足採。
二、訊據被告己○○固坦認曾自告訴人丁○○手中取得伊簽具之
    三十萬元借據1 張及面額各三萬元之本票共10張，惟矢口否
    認有何結夥三人以上攜帶兇器強盜之犯行，辯稱：該三十萬
    元係丁○○向我借的，本票及借據係丁○○於96年4 月12日
    在我住處簽發予我以為欠款之憑證，我沒有妨害他的自由，
    也沒有脅迫或強盜他等語。惟查：
  (一)依偵查卷附由丁○○署具之「借據」1 紙，其中記載「本人
    丁○○（甲方）茲因向己○○（乙方）借貸新台幣拾萬元
    整，雙方協定於96年5 月15日起每月攤還萬元整，分10期
    攤還，另外開立本票十張，雙方議定遵守履行，恐口無憑特
    立此書。」等語，文末記載日期原為「中華民國九十六年四
    月十二日」，該「四月」嗣經刪去改為「五月」。另一張「
    借據」則有撕毀之痕跡（見偵查卷第19頁），其中除記載「
    雙方協定於96年4 月15日起每月攤還萬元整」等語與上揭
    借據不同外，其餘記載均屬相同。此外，尚有由丁○○署名
    簽發之本票10紙，票號為TH0000000 號至0000000 號，發票
    日期均據載為「96年3 月12日」，票面金額各為三萬元，付
    款日則為自96年4 月15日起至97年1 月15日止之每月15日。
  (二)關於上開借據及本票之來由，丁○○於本院中證稱係其簽具
    ，並證稱：我因打麻將而與被告熟識，案發當日上午9 時許
    我主動至被告住處，「因為被告欠我一萬五千元，丙○○欠
    我一萬六千元，我過去純聊天，我有提起這件事情，就是我
    要向他要，結果談不成。... 我提的時候被告跟他老婆辛○○在。... （此時）他（己○○）說我在那邊賭博，害他一
    些賭友都沒了，害他損失不少，叫我賠償，他門就鎖起來，
    拿球棒出來，然後打電話叫丙○○過來。... 他說我詐賭。
    ... （你剛剛提到被告跟丙○○欠你的錢，是什麼錢？）賭
    博輸我的錢。...95 年10月、12月的時候。（你的意思是，
    他們認為他們欠你的錢是你詐賭，所以不還你錢？）對。還
    打我、叫我簽本票30萬，還有借據。... 他（己○○把門）
    鎖起來，叫丙○○進來叫我簽本票，然後被告拿球棒出來不
    讓我出去。... 我有要打電話求救，但我要去廁所，他跟著
    我去廁所，連電話都不讓我打。... （丙○○他們兩個人到
    的時間？）10點到11點。（你是幾點到？）差不多9 點多到
    10點。... （你說本票是誰拿出來的？）被告。（叫你簽本
    票、借據的是誰？）丙○○，他在旁邊叫我寫的。... 他叫
    我怎麼寫、怎麼寫。... 被告在旁邊沙發上，... 看我怎麼
    寫，本票10張寫完之後，被告說我也要寫借據否則口說無憑
    ，所以丙○○就叫我如何寫。... （寫本票、借據的時候，
    辛○○、戊○○在做什麼？）在沙發聊天。... 一直都在，
    我本票、借據寫好才讓我走的。... 借據寫了1 張，本票寫
    了10張，1 張3 萬元，要我分10期還。」等語，又稱：我從
    來沒有向被告或其配偶楊慧玲借過任何款項等語，並稱：前
    揭偵查卷所附另1 張有撕毀痕跡之借據，亦係被告「叫我寫
    的。... 因為有1 張寫錯了。... 那張是寫錯的，是我揉掉
    的。... 揉掉撕掉不要，他們就叫我再寫一張。因為那張寫
    的不符合他們要求，所以我揉掉撿起來再攤開影印。... （
    哪裡不符合？）我也不知道，他們就說這樣不行。」等語，
    復證稱：「（你去他家，他有無拿球棒打你的意思？）有把
    球棒舉起來這樣子而已。... 我要出去，他站在我面前，球
    棒拿起來。（擋住你的路？）對。... 我怕他拿球棒打。」
    等語。嗣經本院訊問時，亦證稱：「（你剛剛說到賭債的問
    題，談不成，然後被告就把門鎖起來，拿球棒，並打電話叫
    丙○○過來，在等丙○○過來的這段期間，被告有無跟你說
    什麼話？）說我在這邊害他損失一些賭友。（就是在這個時
    候，他跟你說你詐賭，害他損失賭友的事情？）對。（這個
    時候你被鎖在房子裡，這時候你有跟他表明要出去嗎？）有
    。我把鋁門打開，他就拿著球棒擋在我的前面。（被告把）
    外面鐵門有個圓圓的東西轉上就鎖住了。... 他擋在鋁門那
    邊拿球棒不讓我走，我連鋁門都無法過去。（你是說連鋁門
    你都無法過去，根本無法接近鐵門？）對。... （你也去他
    家跟他聊天，為何他拿球棒你就不敢走？）因為我有一次有
    被丙○○打過。... 因為我比較沒有膽。（被告與丙○○是
    什麼關係？）我也不知道，就稱兄道弟。（你要出去，他擋
    在鋁門窗那邊，拿著球棒，他拿球棒的手是垂著還是舉高？
    ）舉高。... 雙手。... 我說『老大不要啦，你打我不好啦
    ，你放我走，那我一萬五、一萬六不要跟你拿』，他不要。
    ... （被告說）不准走，等一下寫好再放你走。... （被告
    說要寫）本票。（阻擋你離開的這個時候，他就跟你說要叫
    你寫本票，還說等你寫完才讓你走？）對。（你遇到這種狀
    況，有沒有很積極的態度與動作表明你要出去？）有。我還
    要去後面的廁所打電話，他跟著我去，不讓我打，還把我的
    手機搶走。（你看他擋在鋁門那邊，你求他讓你走，錢不跟
    他要，但他堅持你要簽完本票才讓你走，在這個時候，你如
    何處理？）我就乖乖的去沙發上，他就去打電話叫丙○○過
    來。（當時你敢不敢衝出去？）不敢，因為我的體格與他體
    格不一樣，我沒有那個體力跟他拼。（所以你看這個場面就
    不敢與他抵抗？）對。（你在裡面的時候，有沒有想辦法要
    去找救兵？）有，我去後面上廁所的時候，順便要拿手機打
    電話，但他看到就把我的手機搶走。... 他說等一下本票寫
    好才可以走。（所以你又繼續乖乖坐在客廳的沙發上等人來
    ？）對。（這個過程，被告的太太辛○○都在客廳？）對。
    （被告打電話之後，過多久丙○○跟他太太戊○○才到？）
    1 、20分鐘。... 被告的太太辛○○打電話叫丙○○來。（
    到底是被告打電話叫丙○○來，還是辛○○？）辛○○。（
    辛○○怎麼會自己主張打電話叫丙○○來？）因為她說我被
    丙○○修理過一次，叫他來我比較會怕。... 被告就說也好
    ，叫丙○○過來。... 她（辛○○）是說打電話叫阿弟仔來
    ，這樣我比較會怕。... 當時兩個人都這樣說出來，一搭一
    合。（所以，是被告說也好，叫阿弟仔來，之後辛○○就去
    打電話？）應該是這樣子。... （球棒何時收起？）不讓我
    衝出鋁門他就收起來了，我就乖乖坐在那邊。（他收到哪裡
    ？）客廳牆壁邊。... 要拿隨時拿得到，不是放在房間裡面
    。... （你有無聽到電話中講什麼？）說阿弟仔你趕快來。
    ... 丙○○一來，被告就在他客廳馬上拿出本票及紙出來，
    然後就跟丙○○講說『阿弟仔這給你辦，你叫他寫』，所以
    丙○○就叫我寫本票及借據。... （丙○○只是依照被告的
    指示就叫你寫本票及借據？）對。... 他（指被告）跟丙○○說上回我詐賭的損失，叫我拿一些來補償。... （你讓被
    告懷疑詐賭那次，丙○○在嗎？）不在，是一個女生說我詐
    賭，多拿牌，所以叫阿弟仔來，所以我就讓阿弟仔修理了。
    （所以你被阿弟仔修理的那次就是你被懷疑詐賭的那次？）
    對。... （金額多少是誰說的？）被告說的。... 丙○○來
    的時候才說的。... 丙○○來的時候，被告交代丙○○這東
    西給他辦，這時候（被告）就跟丙○○說要寫30萬元的本票
    及借據，本票要1 張3 萬，10張。（然後丙○○怎麼叫你寫
    ？）紙拿來，在旁邊叫我怎麼寫。... 我有說我沒有欠這些
    錢為何要叫我寫這些，丙○○說叫我寫就對了。（丙○○叫
    你寫的時候，你有表達你沒有欠錢，不想寫的意思？）有。
    ... 當時我也想我沒有欠錢，為什麼要寫這個東西，但是被
    逼到，沒辦法，而且丙○○也跟我說我『欠人修理嗎』。（
    他說話的口氣如何？）就很大聲的跟我說寫就對了。... （
    你後來就乖乖寫本票、簽借據？）對。... 因為被告逼我。
    ... 因為是被告逼我的，丙○○是他叫過來的。（丙○○逼
    你的方式是否就是你剛剛所講的『快寫，不然你是欠修理』
    這些話？）他就說這句話。（你聽到這句話會怕嗎？）會。
    （怕上次被他打的事情再度發生？）對，我上次被他打到全
    身都是傷。（既如此，戊○○與寫本票的事情都沒有關係，
    只是在那邊與辛○○聊天？）對。（寫完之後如何離開？）
    就讓我走。（手機有無還你？）有。... （球棒從哪裡拿出
    來？）客廳的牆角，在電動玩具機台旁邊。（所以他後來也
    是放在這個地方？）對。（也就是在他身邊？）對。... （
    被告拿的球棒是木棒還是鋁棒？）鋁棒。」等語（本院卷第
    18頁至第41頁）。
  (三)被告己○○否認上情，辯稱上開借據及本票係丁○○為償還
    其三十萬元欠款之證明而主動簽具者，並聲請傳喚其配偶辛○○為證。據被告於警詢中供稱：我與丁○○間糾紛並非賭
    債，「是他單純欠我錢。... 他於96年3 月12日向我借新台
    幣30萬元，我原本因鄰居關係沒要他立據，但之後我想說金
    額不是小數目，就於96年4 月12日10時許，在桃園市○○○
    街三巷2 之1 號2 樓我家要求他簽立借據、本票。」等語，
    復稱絕無夥同丙○○強逼丁○○簽立借據本票，當天丙○○
    係「剛好來找我聊天」等語（偵查卷第4 頁至第5 頁）。於
    檢察官偵查中則供稱：「是丁○○說『家中有困難』向我借
    錢，我才借的，不是我拿球棒要他簽（上揭借據及本票）的
    。」等語，又稱：「丁○○於96年農曆年間在我家中向我借
    錢，當時我太太也在場，向我借了30萬元。... 我就拿現金
    給丁○○。... 因為丁○○是我的鄰居，我就直接拿現金。
    （當時丁○○有沒有簽立上開本票及借據？）沒有。因為之
    前丁○○也有借過，信用很好，所以沒有書立。」等語，又
    稱：「（96年4 月12日上午10時許，本來丙○○是否就在你
    家中？）丙○○是後來才來，是他自己來的，我沒有打電話
    叫丙○○。」等語，旋又改稱：「我有打了1 通電話給丙○○，問丙○○有關於借款應如何處理的事，當天上午丁○○
    來到我家談借款的事，說一下子無法還清，要每個月攤還，
    就主動簽下上開本票及借據。」等語（偵查卷第24頁）。依
    被告上揭於警詢及檢察官偵查中供詞，前開10張本票及借據
    所載之「三十萬元」，係丁○○於96年3 月12日或96年之農
    曆年間，因丁○○向被告表示家中經濟困難商借而來，與賭
    博無關，且係一筆商借、而非多次借款之累積總額，出借當
    時被告配偶辛○○亦在場，被告一開始並未要求丁○○書立
    借據，然事後認仍有書立憑證之必要，乃於96年4 月12日上
    午10時許趁丁○○前來家中商討借款事宜時，經要求下，丁○○乃自願簽立上開借據及本票，至丙○○是事後前來找被
    告「聊天」，與本案毫無關係。
  (四)嗣經本院將被告與其配偶辛○○隔離後，先行訊問被告。據
    被告供稱：「（丁○○）陸陸續續跟我借30萬，時間是『94
    年夏天到95年底』，地點在我家中。（什麼原因跟你借錢？
    ）『賭博。』... 剛來的時候打牌有借有還，後面就是有一
    條10萬，那條也是有還，後來陸陸續續來打又跟我借，才借
    到這30萬。... 有時候我在睡覺，我老婆在，丁○○是跟我
    老婆借，但是帳是跟我對。... 丁○○有時候跟我老婆借，
    有時候跟我借。... （10萬元這筆是什麼時候借的？）應該
    『是95年2 、3 月。』... （你陸陸續續出借給丁○○的款
    項，有沒有什麼證明或擔保？）擔保就是他當初借錢是有跟
    我對帳，有多少拿多少，他都有跟我對。... （對帳有無簽
    名核對無誤？）有的他有簽名。（你可以拿出來嗎？）不在
    。... 就是他現在簽給我的本票跟借據，這些帳單是他跟我
    對帳對好，簽了本票及借據之後就撕掉了。... 因為他跟我
    對帳對好了，他說那個沒有用，就寫本票、借據當作證明。
    ... （本票、借據的例句有人指導丁○○或協助丁○○寫嗎
    ？）我請丙○○。」等語。嗣被告又稱：「那10萬也是累積
    的，不是一次借。... （都是因為在你家賭博要用錢，當場
    跟你借的嗎？）對，... 輸光了才跟我借。（都當著牌友的
    面前跟你借的？）有時候在面前。... 有時候在客廳。...
    （你剛剛說他跟你借錢，你都有記帳，包括跟你太太借，你
    也有記？）對，我太太都跟我講。... 我都記一條一條的，
    我太太的是她借多少都會跟我講。（這個意思是說你太太知
    道你有在記帳嗎？）知道。... （記帳用的簿子是）活頁紙
    （本）。... 有記他欠款紀錄的那幾頁撕掉。」等語。言下
    之意，本筆三十萬元之「借款」，係丁○○「自94年夏天到
    95 年 底」「陸陸續續」因「賭博輸錢」向被告商借後合計
    之總額，有時係在「牌友面前」向被告商借，有時係向辛○○商借。案發當日被告係先拿出帳本記載與丁○○核對欠款
    總額為三十萬元無誤，並委請「到場之丙○○」指導協助丁○○簽發本票借據後，始將帳本內之活頁記載撕去。就此而
    言，關於此三十萬元之借款經過、及丁○○簽具借據本票之
    經過，顯與被告於警詢及檢察官偵查中供稱係一次於「96年
    農曆年間」商借交付，且係「因被告經濟困難」所商借，與
    賭博無涉，另本票借據均為丁○○自行簽立，未受何人指導
    ，丙○○當日係事後方到場，且係單純與被告「聊天」，與
    借據本票之簽發毫無關連等情，顯然矛盾。尤有進者，嗣被
    告復供稱：是把帳本中「有記他欠款紀錄的那幾頁撕掉。」
    、「撕的時候丙○○沒有看到。（丙○○）還沒有到。（確
    定你在撕掉簿子的時候丙○○還沒有到？）確定。... （你
    的意思是丁○○到你家協調債務問題，然後你拿帳本出來跟
    他確定債務是30萬沒錯，然後你就把記他欠債的那幾張撕掉
    ？）對。（這時還沒有通知丙○○過來？）沒有。... （客
    廳只有你跟丁○○兩人？）對。」等語，即稱其先與丁○○
    協調確定欠款數額為三十萬元無誤，其預先將帳本活頁記載
    撕去，之後丙○○始到場，並指導丁○○如何簽具借據本票
    。惟此即與被告原先供稱：其先與丁○○對帳確定數額為三
    十萬元無誤，再經「在場之丙○○」協助指導丁○○簽具借
    據及本票，「之後其始將帳本活頁記載撕去」等語，相互矛
    盾。被告自己就所謂「借款」之緣由、借款時間及經過、簽
    立借據本票及撕去帳本活頁紙之過程等節，前後所言既有上
    揭諸多矛盾不符處，又始終無法合理解釋，是被告上開所辯
    是否實在，抑或為掩飾背後不法行徑而臨訟捏造，本甚為可
    疑。
  (五)被告之配偶辛○○固到庭證稱：丁○○曾因賭博向被告借錢
    ，「斷斷續續欠的。... 最後欠了30萬。... 期間有借一個
    10萬元，後來很快就還掉。... （出借款項之後，你們會要
    求什麼證明或擔保？）沒有。... 當下都沒寫。（那怎麼證
    明，萬一借款人賴帳，你們怎麼證明有這個債權？）沒有碰
    到否認的，但是會找不到人要不到。... （因為打麻將跟你
    借錢的除了丁○○還有其他人嗎？）有。（你們怎麼記得人
    家欠你們多少錢？）都有記。... （記在）本子。（記的內
    容是什麼？）多少。... 人名、金額，日期有時候會記，有
    時候會忘記，但大部分都有記。... 我們自己寫，借款人沒
    有寫。... 最後總數都是被告在寫。他如果今天打完走了，
    借多少、總共多少，我們會核對。（你們是記兩本嗎？）一
    本是總結，一本是小結。... 今天打完之後，今天借多少我
    會記，到今天累積欠多少被告會記，有時候今天欠多少我沒
    有記，我會口頭跟被告說，他會記。... （丁○○的欠款是
    ）被告記的，我都是口頭上與他核對。」等語，又稱：「（
    丁○○輸光會找你借錢嗎？）會找被告也會找我。... 找己○○比較多。（他若有跟你借錢大概借多少？）1 次至少
    5,000元，如果不夠會再借。（最多的一次借過多少錢？）3
    萬元。... 就是那天打的。」等語（本院卷第78頁至第91頁
    ）。言下之意，丁○○確曾「斷斷續續」因「賭博」輸錢向
    被告借款，總額達三十萬元，有時向被告借，有時向辛○○
    借，借款時會將借款金額記在帳本上，也會對帳。此部分證
    詞與被告於本院中所言固屬相同，然與被告於警詢及檢察官
    偵查中供稱三十萬元係一次於「96年農曆年間」商借交付者
    ，且係「因被告經濟困難」所商借，與賭博無涉等情，顯然
    矛盾。且觀諸辛○○於檢察官偵查中曾證稱：「丁○○之前
    有跟我老公己○○借十萬元，後來丁○○有還給己○○，他
    們只有這十萬元的金錢糾紛，『後來丁○○又和己○○私底
    下借了三十萬元。』」、「（丁○○在何時、何地跟己○○
    借錢？）本來我不知道，後來己○○跟我說的。」、「（己○○是如何拿這三十萬給丁○○？）我不知道，這件事情都
    是己○○跟我說的，我從來沒有親眼目睹。」等語（偵查卷
    第83頁至第84頁），即辛○○係稱該借據及本票表彰之三十
    萬元「欠款」係丁○○向被告「私底下一次借用」，且辛○○根本未親眼見得被告交付該三十萬元予丁○○，係事後方
    聽被告提起此事。然此「一次借用三十萬元」之證詞竟與被
    告於警詢及檢察官偵查中供述若合符節，卻與辛○○自己在
    本院中之上揭證述，即借據及本票表彰之三十萬元係丁○○
    「陸陸續續」借用，且部分款項係由伊出借、交付丁○○，
    伊事後再告知被告記帳等情，完全矛盾。況倘辛○○於檢察
    官偵查中所言為真，即伊本不知被告出借該三十萬元予丁○○，係事後聽被告提起方知此事，則何來被告上開一再於偵
    訊及本院中供稱「借款三十萬元予丁○○時辛○○均在場」
    、或「分次借款時有時係向辛○○借」此等情節之可能。綜
    此可見辛○○所言非但前後矛盾，更與被告所言全然不符。
    且就辛○○與被告於偵查中均稱該三十萬係丁○○向被告「
    一次」借得，但於本院審判中竟均翻異前詞、雙雙改稱該三
    十萬元係丁○○因「賭博」失利而「陸陸續續」或向被告、
    或向辛○○借款之「累積」總額，以此巧合，足見被告與辛○○必然係因配偶關係，為掩飾被告罪責或併同掩飾辛○○
    參與犯罪情節，乃相互勾串而為前諸陳述。綜此足見，被告
    與辛○○上開關於丁○○所簽具本案借據及本票所表彰之三
    十萬元係「借款」此部分供述及證述，顯係虛偽勾串而來，
    當不足採信。更罔論關於記帳時使用之帳本樣式，被告於本
    院中供稱：「（你帳是記在哪裡？）一般我是用便條紙，再
    記到簿子。... （簿子是）1 格1 格。... 活頁紙。（活頁
    紙旁邊有很多孔的？）對。... （你這本簿子有無封面封底
    ？）有。... （封底外面是）白色，沒有圖樣。（封面是）
    白色，有圖樣。... （圖樣）有點彩色。... 封面、封底的
    材質都是紙，但是比裡面的內頁的紙還要硬。（內頁的紙有
    沒有顏色？）沒有，但是有橫條。」等語（本院卷第71頁至
    第73頁），並當庭以A4白紙折出此記帳「簿子」之尺寸經當
    庭丈量係長10公分、寬10.7公分（本院卷第72頁）。對此，
    經隔離後之辛○○則證稱：「（小結的記載的是什麼樣的形
    式？）小紙張、便條紙。...1 張1張的。（總結是什麼樣的
    形式？）有1 個小本的。」等語，並經辛○○當庭以A4紙折
    出小本總結帳的尺寸。經本院當庭丈量結果為「長18.5公分
    、寬10公分。」，辛○○又證稱：跟丁○○借款往來總結都
    紀錄在該本子裡面，該本子也有記載與其他債務人的往來紀
    錄，「1 個人的名字就是1 頁。（就像1 本書這樣，還是有
    活頁可以抽出？）不能抽。... 是整本簿子，不是活頁紙。
    （這本簿子封面及封底外觀顏色如何？）我不記得，因為已
    經很多年了。... 但是那麼多年已經沒有了。... 帳已經沒
    有在記了。（最後1 次記是什麼時候？）96年。... 但是日
    期不記得了。」等語，再經追問封面、封底材質究竟如何，
    辛○○始稱：係「塑膠的。」等語，又稱：「（關於記載丁○○積欠款項的紀錄後來如何處理？）都是被告跟他講的。
    便條紙都是當天記的，我跟被告對好，被告記到總結的本子
    裡就（把便條紙）丟掉了。（總結的本子）在被告那邊。
    ... （本子裡面一張一張是什麼顏色？）白色。... 有橫線
    一條一條的。... （那筆10萬借款是在）94年來我們家打牌
    的時候。」等語（本院卷第78頁至第85頁）。綜此，關於此
    記帳帳本之尺寸、形式、材質、內頁可否抽取等節，辛○○
    與被告所言，均屬不符矛盾，差異甚鉅。倘確有借款記帳事
    實，關於記帳帳本及記帳方式，因事關債權保全至為重要，
    絕無遺忘或誤認之可能，倘非設詞捏造，何有可能有如此之
    差異及矛盾。此外，證人庚○○、甲○○、乙○○三人於本
    院中固均證稱曾至被告家中賭博麻將，亦曾向被告借過錢，
    然關於向被告借款之方式，庚○○證稱：「（你們打牌時如
    果身上現金輸光了，會不會向別人借錢？）會，會向內場借
    錢，就是己○○。（你有借過嗎？）有。... （你跟己○○
    借過多少錢？）有時候五千，有時候一萬，累積下來最高曾
    經欠到十幾萬，都還清了。... （丁○○跟被告借多少錢？
    ）我不知道。... （向己○○借錢要簽什麼借據嗎？）要簽
    本票。... 現場簽的，借多少簽多少。（除了本票還有其他
    證明嗎？）沒有。（就是借一筆簽一張嗎？）對。（你借過
    幾次？）差不多十幾次。（每次都是這樣，借一次簽一次？
    ）對。... （你剛剛說你跟己○○借錢，最多曾經欠到十幾
    萬，金額十幾萬，你怎麼知道的，你有記帳嗎？）有。（這
    個數字有跟被告核對過嗎？）有。... （他有跟你說你欠多
    少嗎？）他說我欠多少拿本票給我看。（你是否知道己○○
    就欠他錢的人到底欠多少有沒有記帳？）我不知道。（你欠
    己○○的錢累積欠到十幾萬，那時候己○○手中的本票不就
    十幾張？）十幾張有。（十幾萬你是一次還清還是分次還？
    ）陸陸續續還清。（也是按照本票上面寫的金額一張一張還
    ？）是。（他沒有跟你說本票這麼多張，很麻煩，乾脆我們
    來換票改成一張？）沒有，因為我沒有那麼多錢可以一次還
    。（所以一張一張還對你比較方便？）對。（你剛剛說借錢
    當場借一筆就簽一筆，是當場簽的嗎？）是客廳那邊簽的。
    （打牌打到一半，沒有錢了，就離開牌桌去借錢？）是。..
    . （牌局）稍微停一下。」、「我有私下跟他借錢。... 我
    桌面上也有借，有時候有開有時候沒有開，但私底下借比較
    多，而且一定要開。（你所謂的私底下借跟賭債有關嗎？）
    沒有關係。」等語；證人乙○○則證稱：「（你們打麻將時
    如果有人現金不夠，要怎麼辦？）向己○○借。（你自己有
    借過嗎？）有。... （你借錢要不要什麼擔保？）要寫本票
    。... （逐筆借逐筆寫嗎？）我是總共累積欠到一萬塊寫一
    張。... 有時候三天就會累積欠到一萬元。（你上開所說的
    情形，比如還沒有累積到一萬元時，就不用任何擔保，也不
    用記帳？）對，沒有擔保，記帳部分我不知道。（你簽本票
    是怎麼簽的，在哪裡簽的？）在被告家，是我自己打完要走
    的時候在客廳簽的。... 你跟己○○借錢，累積積欠的款項
    最高曾經到達多少錢？）差不多三萬或四萬。（這樣子的話
    你在己○○手中就可能有你簽的三張或四張本票？）差不多
    三張。（所以很固定你欠他到一萬你就簽一張本票，如果這
    一萬元還沒有還，你又繼續借而且累積到一萬元時會再另外
    簽一張本票？）對。（當你累積到三張本票，等於有三萬或
    四萬還沒有還，己○○有沒有跟你說為了方便起見，我們改
    開成一張？）沒有。（所以你還是一張一張還比較方便？）
    對。（不然一次要還那麼多錢，很麻煩？）對。... （你跟
    他借錢時，己○○到底有沒有記帳你知道嗎？）我不知道。
    （你不曾看過己○○就借錢部分有任何帳本存在？）沒有，
    我本身沒有看過。」等語。證人甲○○則證稱：「（過年看
    到他時，你有看到己○○有欠丁○○錢嗎？）我不知道。（
    你們在打麻將時，如果帶的現金不夠，要怎麼辦？）那就是
    跟己○○借。（你自己有沒有借過？）有。... （你跟己○○借錢，他有沒有要求你要提出擔保或簽本票之類的？）有
    時候金額比較大，如果一萬塊以上就要簽本票。... （你剛
    剛提到一萬以上的借款會簽本票，不到一萬都不用簽的意思
    嗎？）比如欠五千元，如果打牌沒有輸掉五千元的話，就沒
    有簽，如果輸掉五千元的話，就要馬上回家去拿錢還給他。
    （本票當場簽嗎？）對。... 單筆一萬元就要簽。（你跟被
    告借款的數額，還沒有還的，累積最高曾經到多少？）就是
    三萬元。... 是同一天借三萬元。（換句話說，你最高一次
    借到三萬元，累積欠的錢最多也是三萬元，會開一張本票？
    ）對。（有沒有你所說開立的本票換開一張大額的本票這種
    情形？）沒有。」等語（以上均見本院卷第178 頁至第189
    頁）。依渠三人所言，渠等或曾因賭博現金不足或因其他原
    因，而在己○○家中向其借款，倘數額僅數千元、尚未達萬
    元之譜，則渠等均會於賭博結束後立即返家攜款返還；倘數
    額大於一萬元，則渠等在己○○交付借款之時，均須立即、
    當場簽立本票，且借一次簽一次，亦不會日後再將欠款總額
    合計後換為一張大面額本票，而係依各張本票面額逐筆、逐
    張還款，且均未見被告有何另外之記帳方法。可見此正為己○○向來之貸款模式，亦為其核對結算對各債務人之各筆債
    權額之主要方法。依被告及辛○○所稱，該三十萬元係丁○○自94年至95年陸陸續續之借款總額，倘果有其事，則渠二
    人自應循此向來之貸款模式，於丁○○歷次借款當時隨按次
    要求伊簽發本票交付之，無須另行記帳。既如此，又何有可
    能如渠二人上開所辯，於交付借款予丁○○之時，僅予記帳
    ，從未要求簽具任何本票以為擔保，直至案發當日早上方在
    家中與丁○○清算核對欠款總額後，始由丁○○一次簽具本
    票十張以分期返還。此與被告向來貸款模式，顯然相悖。綜
    合上開各情交互勾稽，可見根本沒有被告及辛○○所稱借款
    之事，是該借據本票所表彰之三十萬元，要無任何正當合法
    之債權為據，殊為明確，因之，被告得之顯出於為自己不法
    所有之圖，狀甚灼然。
  (六)再依偵查卷附丙○○所持0000000000號行動電話之通聯紀錄
    ，案發當日上午10時37分57秒至10時38分02秒，有一通自00
    00000000號行動電話門號撥打至丙○○所持之0000000000號
    行動電話門號之通聯紀錄。丙○○及辛○○亦分別坦認持用
    0000000000號、或0000000000號之行動電話門號（本院卷第
    106 頁、第94頁），辛○○更坦認該次通聯係伊撥打無誤（
    本院卷第96頁）。此情則與丁○○證述當時係由被告配偶辛○○表示要找「阿弟仔」丙○○前來使他害怕，經被告應和
    後，辛○○即去電丙○○火速到場等情，相互一致。對此，
    被告雖不否認「阿弟仔」丙○○當日確有到場，然否認丙○○係因其或辛○○之唆使，到場欲迫丁○○簽具借據本票。
    至丙○○當日到場原因，被告於警詢及檢察官偵查中均稱係
    「剛好來找我聊天」，嗣又改稱「曾打一通電話給丙○○詢
    問借據本票如何書具」，於本院中又稱係「請丙○○前來指
    導如何寫本票借據」，其間互有不符，已如前述。惟無論如
    何，被告係稱丙○○到場頂多僅扮演「指導」、「協助」填
    寫借據本票之角色而已，絕非為脅迫丁○○而請丙○○到場
    ，且亦無何脅迫之舉。然關於簽寫借據本票此等輕而易舉之
    事，為何須特地委請丙○○到場「協助」、「指導」，據被
    告於本院中供稱：因為我不會寫借據，也不會簽本票，因此
    才須請教丙○○這個東西要怎麼寫等語。然經本院質以平日
    如何記帳、又如何記錄丁○○所欠款項於上開帳本內，被告
    答稱：「（你說你不會寫借據，那你如何記帳？）幾年幾月
    ，日子，寫金額多少，誰欠的。」等語（以上均見本院卷第
    65頁至第77頁）。依此觀之，被告就如何記帳並無障礙且甚
    為熟練，則借據本票內容之書寫亦絕非難事，是倘非另有目
    的，本無另行委請與此債務毫無瓜葛之第三人即丙○○到場
    ，況丙○○於本院中亦證稱：我從未指導丁○○書具本案借
    據本票，「我只有國小畢業怎麼教他寫」等語（詳下述）。
    由是可見，被告辯稱係為「指導」、「協助」丁○○簽寫上
    開借據本票方通知丙○○到場云云，顯非事實，本無足採，
    而係另有不欲為人查知之不法目的。。
  (七)被告配偶辛○○於本院中固證稱：「當天早上我打電話叫戊○○到我家來拿衣服，協調是被告跟丁○○在協調，我都沒
    有參與，我在房間進進出出，客廳也有坐一下。」等語，復
    證稱：「『電話是我打的。』... 是我打電話叫戊○○來拿
    衣服。（那被告知不知道是你叫戊○○來拿衣服？）他不知
    道。... 是丙○○來了之後，看到己○○跟丁○○在講，己○○不會寫，才請教丙○○。... 他（指被告）沒有叫丙○○來，是我打電話給戊○○。... 我是叫戊○○來。... 事
    後我有跟被告說是我叫戊○○來拿衣服。」等語，又稱：「
    因為丙○○不知道戊○○要來拿衣服，戊○○沒有跟丙○○
    說她要來拿衣服，他們是說他們吃完早餐之後要過來我家。
    （你怎麼知道戊○○沒有跟丙○○說？）她（戊○○）有跟
    我說她沒有跟他（丙○○）說。」等語。至戊○○當日「拿
    了多少衣服」及丙○○與戊○○到場後之情形，辛○○則證
    稱：「（當天戊○○拿了幾袋或是幾盒？）不記得，但是是
    用『白色的塑膠袋』裝的。... （是一般市場用的，紅白條
    紋相間的塑膠袋？）是。... （當天戊○○到場以後，人在
    哪裡？）跟我進去房間整理衣服。... 她整理一下，衣服拿
    出來到客廳坐一下，然後再進去。... （丙○○到的時候沒
    有進入房間跟你聊天？）沒有。（他就在客廳跟己○○在一
    起？）對。（丙○○當時）在剪指甲。... 我們先整理好衣
    服，他們坐一下，丁○○走了他們才走。」等語，又證稱：
    案發當日伊先以家裡電話撥打丙○○家中電話，後來一直等
    不到他們過來，伊再以行動電話0000000000號撥打不知係丙○○或戊○○之手機，亦不知當時係何人所接等語。再經本
    院提示上開以辛○○之0000000000號撥打至丙○○之000000
    0000號電話之通聯記錄，辛○○亦坦認此乃伊撥打者無誤，
    但仍稱不記得通話內容，亦不記得係何人所接。綜此，辛○○除否認被告有脅迫丁○○留置該處簽具借據本票之舉外，
    亦否認自己曾脅迫丁○○稱找「阿弟仔」丙○○到場，以使
    丁○○「比較會怕」，並稱當日伊係去電丙○○之女友戊○○前來「拿衣服」，並非聯繫丙○○，且戊○○抵達之前，
    未曾與丙○○敘及「拿衣服」此事。即丙○○到場之原因，
    係因伊聯繫戊○○前來「拿衣服」，戊○○方帶同丙○○前
    來，而與本案之借據本票或被告與丁○○間之債務商討事宜
    等節，均無干係。然此即與被告上揭於本院中自供係因其「
    不會寫借據本票，故委請『阿弟仔』丙○○前來指導」，丙○○方帶同戊○○一起前來幫忙等情，迥然矛盾。
  (八)證人丙○○則於本院中證稱：「9 點多到10點的時候我到己○○家。... 那是我自己想去，本來就要去，我老婆有跟我
    說辛○○打電話叫她去那裡。」等語，又稱：我沒有看到球
    棒，被告與丁○○在談債務的問題，雙方語氣很和緩，與平
    常並無不同，我也沒有看到被告對丁○○有何恐嚇言詞，但
    商談內容我不清楚，只聽到他們說之前沒有寫借據，錢不能
    一次攤還，要每個月攤還，過一陣子後，雙方達成結論，丁○○方簽寫借據及本票，其間被告並未拿出任何器械，也沒
    有看到所謂的帳本等語。又證稱：「（戊○○有沒有跟你說
    當天為何要過去己○○住處？）她說嫂子（指辛○○）叫她
    過去拿衣服。（你為何要過去？）我早餐吃飽時本來就想要
    過去，後來戊○○才跟我說嫂子打電話叫她過去拿衣服。..
    . （你是什麼時候曉得要去拿衣服？）去的時候。... 『到
    的時候戊○○才跟我說嫂子有打電話叫她過去拿衣服。』..
    . （到場的時候被告知道你為何過去嗎？）不曉得。...我
    常常去他家，他不曾問過，因為我跟他是很好的朋友。...
    （當天目的）就是要拿衣服。... 本來是想去找他聊天，她
    說順便拿衣服。... 戊○○在整理的，兩包。... 其他都忘
    記了。」、「（當天辛○○請戊○○過去怎麼聯絡的？）我
    不曉得。... 我就是不知道她（指辛○○）有打電話過來。
    」等語。至上開通聯記錄明白顯示辛○○曾去電丙○○，然
    丙○○仍一再證稱當日從未接到辛○○來電，「電話是我跟
    戊○○共用，那時候可能我沒有接到是她接到的。... 可能
    要找我們兩個，隨便打。」等語，又稱：「（這30萬的原因
    到底是什麼？）我不知道。... 我沒有聽到。（丁○○寫本
    票、借據的時候，你有在場？）有，他寫完就走了。... （
    寫的內容，丁○○自己寫的嗎？）他自己寫的。（有沒有人
    指導他怎麼寫？）他自己寫的。... 有些字他寫不出來，他
    問我字怎麼寫，『我國小畢業怎麼教他寫。』... （你的意
    思是，除了錯別字之外，你就沒有再跟丁○○說字怎麼寫？
    ）應該沒有。... 我不知道他（指被告）請教我什麼，就只
    有錯別字這樣。」、「（丁○○在寫本票、借據的時候你在
    做什麼？）坐在沙發上。... 他在寫我在那邊看。」等語（
    以上均見本院卷第96頁至第107 頁）。依丙○○所言，當日
    早上其與戊○○共進早餐之時，本有計畫於早餐用畢後，帶
    同戊○○前往被告住處找被告聊天，直至將抵被告住處之前
    ，方經戊○○告知曾接獲「嫂子」辛○○來電請伊前往「拿
    衣服」，但其當日並未接獲辛○○來電，通聯記錄所示者應
    係辛○○來電其行動電話時由戊○○代接通話而來。至其到
    場後，雖見到被告與丁○○在商討「三十萬元」之問題，但
    關於此「三十萬元」之緣由其毫無所悉，且亦未指導、協助
    丁○○簽具借據本票，頂多只有「錯別字」而已。
  (九)而據戊○○於檢察官偵查中證稱：我和丙○○是在案發當日
    早上9 時許一同至被告住處，抵達時丁○○已在裡面了等語
    ，又稱：「（你去的時候，有否看到丁○○在那裡填寫借據
    及本票？）我去的時候沒有。（丁○○在寫借據本票的時候
    ，你是否已經在場？）我是後來才去的，我沒有在場，我在
    房間裡面拿衣服，是我嫂子辛○○叫我去房間拿衣服的。..
    . （當天是）我嫂子辛○○打電話給我，是我接的，我才找
    丙○○一起去。（當天不是丙○○找你去的？）不是，是辛○○打家裡0000000 的電話找我去拿衣服的，辛○○也是用
    家裡0000000 的電話打給我的。... 因為衣服很多，丙○○
    開車載我一起去。」等語（偵查卷第82頁）。亦即，當天係
    辛○○以家裡電話撥打戊○○家裡電話，聯繫戊○○前來「
    拿衣服」，戊○○因慮及「衣服很多」，方將辛○○來電此
    情告知丙○○，並委請丙○○駕車共同前往運載，渠二人抵
    達時固見丁○○亦在該處，然未見到丁○○有何簽寫借據本
    票之舉。依此，戊○○當日既因慮及「衣服很多」、「很重
    」搬運困難，方委請丙○○駕車共同前往搬運，丙○○亦係
    因此方駕車載同戊○○前往被告住處，可見戊○○當日接獲
    「大嫂」辛○○電話後，必係先告知要求丙○○共同前往「
    搬衣服」，丙○○對此絕無可能毫不知悉。既如此，何來如
    丙○○上揭證稱，其根本不知道當日辛○○曾打電話給戊○○，其當日本有前往找被告聊天打算，亦係基於此計畫帶同
    戊○○抵達被告家門前，方經戊○○告知剛才接獲辛○○來
    電要去「拿衣服」等情之可能。況戊○○於本院中證稱：「
    （96年4 月12日你為何會去己○○家？）嫂子（指辛○○）
    打電話來叫我去他家拿衣服。（你嫂子是幾點打電話來的？
    ）早上，不太記得。... 她用家裡電話打我家裡電話。（她
    家裡電話？）0000000 。（你嫂子打電話來找你去他家的事
    情，丙○○知不知道？）『不知道。』... 『我忘記跟他講
    。』... 丙○○載我去的。...9 點 、10點左右（到達）。
    （到他家以後做什麼？）去裡面的房間。... 去的時候看到
    己○○跟丁○○兩人坐在客廳。... 講話。... 普通這樣講
    話而已。（你有無看到丁○○在寫東西？）有。... 本票。
    （你有無聽到大聲的爭吵？）沒有。（你有沒有看到或聽到
    有人指示丁○○寫本票？）沒有。」、「（當天你跟丙○○
    從你們家出來之後，到被告住處有無去別的地方？）去吃東
    西。... （整個路程期間，丙○○有沒有跟你說要去哪裡？
    ）吃飽之後他說順便去嫂子那邊坐坐。（妳還是沒有跟他說
    妳也要過去那邊？）（搖頭）他就已經講要過去了。」、「
    （妳當天到被告住處有無拿衣服？）有，拿一大袋。（什麼
    包裝？）黑色垃圾袋。」等語。依戊○○所言，當天早上伊
    與丙○○用完早餐後，丙○○即表示要「順便去被告住處坐
    坐」，伊便始終未向丙○○提及曾接獲辛○○來電要伊前往
    「拿衣服」此事，也「忘記跟丙○○講」，因之丙○○對此
    情毫無所悉，於抵達之後，伊曾看到被告與丁○○在客廳商
    討，並看到丁○○簽具本票。而此即與丙○○上揭證稱：於
    抵達被告住處之前，曾經戊○○告知曾接獲辛○○來電要伊
    過去「拿衣服」等情，顯然不符；更與戊○○自己上揭於檢
    察官偵查中證稱：伊因慮及「衣服很多」，方特別告知並委
    請丙○○駕車載伊共同前往「載衣服」等情，及伊到場後從
    未見到丁○○簽具何等借據本票等情，迥然相悖。再者，姑
    不論關於戊○○當日「拿衣服」之數量，辛○○稱不記得拿
    幾包，然係用「白色塑膠袋」或「紅白相間塑膠袋」裝起；
    丙○○則稱係裝了二包；戊○○竟稱係拿了「一大袋」「黑
    色塑膠袋」裝起的衣服，即彼三人間就此說法已互有不同。
    再關於當日聯繫及接聽電話之方式，據戊○○證稱：「（你
    的手機？）0000000000。（上開門號平常誰使用？）我。（
    丙○○會使用你的該門號嗎？）除非他自己的電話沒繳錢不
    能打。（丙○○的門號？）以前那支是0000000000。... 是
    他在使用。」等語。經本院訊問時則證稱：「（你4 月12日
    這天你跟丙○○出去你有帶手機嗎？）有。（丙○○出門會
    帶手機嗎？）會。（他帶手機做什麼？）打電話或是有人聯
    絡找得到。（他出門時手機放哪裡？）忘記了。... （坐車
    的時候呢？）有時候在口袋，有時候在手煞車那邊的凹洞。
    ... 方便拿。（也就是，如果開車時有人打電話給他，他可
    以方便接電話？）對。（這麼說，他開車也會接電話？）我
    先接。（然後妳交給他？）是，如果有重要的事就交給他，
    如果沒什麼事的話就我聽。... （在到辛○○家之前，你有
    接到辛○○打電話到你的手機來？）沒有。（到辛○○家之
    前，在車上的時候，你有幫丙○○接他的手機嗎？）沒有。
    ... （你剛剛說不在車上的時候，丙○○的手機放在他的口
    袋，所以是他自己接的，沒錯吧？）對。」等語，復稱伊對
    於上開由辛○○以行動電話撥打至丙○○行動電話之通聯記
    錄，毫無印象等語。依戊○○所言，案發當日伊與被告各自
    帶自己的行動電話，在車上時伊並未幫丙○○接電話，不在
    車上時亦由丙○○自己接聽電話，伊亦不知道、亦無印象曾
    接聽上揭自辛○○行動電話撥打至丙○○行動電話之該通通
    聯，是可見上開之96年4 月12日上午10時37分57秒至10時38
    分02秒間，由辛○○持用之0000000000號門號撥打至丙○○
    持用之0000000000號門號之通聯記錄，確係辛○○親自撥打
    予丙○○，且係由丙○○接聽，而非戊○○或任何他人接聽
    ，至堪認定。就此而言，足見丙○○所稱當日從未接到來自
    被告或辛○○之電話，係自己主動想要過去找被告聊天等語
    ，實係謊言，實則丙○○當日係因接獲辛○○此通來電，方
    帶同辛○○亦熟識之隨行女友戊○○趕赴現場，此亦丙○○
    當日到場之緣由，而非辛○○或戊○○所稱係因戊○○前往
    欲拿數量甚多之「衣服」，方由丙○○陪同前往載運。綜合
    此情，復參以被告、辛○○、丙○○、及戊○○等人上揭就
    當日到場原因等節之供述，前後彼此矛盾悖違，顯非實在等
    情交互參酌以觀，可知渠等就此部分之辯解及證詞，無非係
    為隱飾當日上午丙○○係經被告配偶辛○○通知到場，俾對
    丁○○簽具借據本票等債權憑證行不利之舉等情所為之虛偽
    供述，自毫無可信。相對於此，被害人丁○○前揭證述客觀
    上並無何瑕疵矛盾，且與本案借據、本票、及通聯記錄所彰
    顯之客觀事實相一致，可見應與事實相符，當堪採信。
  (十)再以，被告、丙○○及被害人丁○○於檢察官偵查中均同意
    就「案發當日是否曾看過被告拿出球棒」乙事，由內政部警
    政署刑事警察局實施測謊鑑定。經該局鑑識科測謊組專業人
    員鑑定結果：1.丁○○於測前會談供稱案發當天己○○確實
    有拿出球棒，經測試結果，並無不實反應。2.被告己○○於
    測前會談否認案發當天有拿出球棒，經測試結果，呈不實反
    應。3.丙○○於測前會談否認案發當天有看到己○○拿球棒
    ，並稱視線所及範圍內均未看見球棒，經測試結果，呈不實
    反應等情，有內政部警政署97年2 月4 日刑鑑字第09700181
    29號函所附鑑定書所載可查。由是，並與上開諸事證交互以
    參，更能確知被告及丙○○二人所述確屬謊言而毫不可信，
    反之，被害人丁○○所言則屬實情，自為可採。
  (十一)綜上所述，被告己○○確於96年4 月12日上午10時許，手持
    鋁製球棒且與其配偶辛○○共同出言恫嚇且通知「阿弟仔」
    丙○○前來，並由到場之丙○○續對丁○○出言恫嚇脅迫，
    至丁○○無法抗拒而依渠三人之意簽立本案借據及本票交予
    己○○收執。己○○遂以此手持鋁製球棒且與辛○○、丙○○結夥脅迫之方式強取丁○○簽發之借據及本票等財物之犯
    行，事證明確，至堪認定，被告所辯顯係卸責之詞，毫無足
    採，應依法論科。
三、論罪科刑及沒收：
  (一)按強盜罪之強暴、脅迫，祇須抑壓被害人之抗拒或使被害人
    身體上、精神上，處於不能抗拒之狀態為已足，其暴力縱未
    與被害人身體接觸，仍不能不謂有強暴、脅迫行為（最高法
    院22年上字第317 號判例意旨參照）。且縱令被害人實際無
    抗拒行為，仍於強盜罪之成立，不生影響（最高法院30 年
    上字第3023號判例意旨參照）。又按刑法第321 條第1 項第
    3 款之攜帶兇器竊盜罪，係以行為人攜帶兇器竊盜為其加重
    條件，此所謂兇器，其種類並無限制，凡客觀上足對人之生
    命、身體、安全構成威脅，具有危險性之兇器均屬之，且祇
    須行竊時攜帶此種具有危險性之兇器為已足，並不以攜帶之
    初有行兇之意圖為必要（最高法院79年台上字第5253號判例
    意旨可資參照），此合先敘明。
  (二)本件被告己○○迫令丁○○留置住處不准離開時所持之鋁棒
    ，雖未扣案，然係屬金屬製品，質地堅硬，此為社會大眾所
    周知，是客觀上足對人之生命、身體及安全構成威脅，是具
    有危險性而屬兇器無疑。本件係被告先擋住丁○○去路且將
    住處鐵門鎖起，並以雙手高舉鋁棒之外觀，向丁○○傳達倘
    不從擅予離去，必將對伊生命身體不利此一惡害訊息，致丁○○心生畏懼無法抗拒而留在該處聽任擺布，嗣經在場且明
    知此情之被告配偶辛○○提議通知曾有毆打丁○○紀錄之「
    阿弟仔」丙○○一併到場，俾加深丁○○之內心恐懼，經被
    告贊同，辛○○旋即去電丙○○前來，嗣丙○○到場，即依
    被告之指示對丁○○出言恫嚇而至簽具上開借據及本票，丁○○受此脅迫，無法抗拒僅能遵令簽發。由此整體經過觀之
    ，可知被告以其所攜之鋁棒此一兇器高舉之以恫嚇丁○○之
    時，已屬其原定藉此脅迫過程強取丁○○財物之犯罪計畫之
    著手，且被告與辛○○及嗣後到場依被告指揮向丁○○脅迫
    簽發借據本票之丙○○此三人間，彼此間即藉由此等犯意聯
    絡及行為分擔，共同結夥遂行本件迫使丁○○簽具借據本票
    之犯行。是核被告所為，係犯刑法第330 條第1 項之結夥三
    人以上、攜帶兇器之加重強盜罪。被告與其配偶辛○○間，
    自被告鎖上住處大門、高舉鋁製球棒禁止丁○○離去而著手
    強盜行為時起；被告及辛○○與綽號「阿弟仔」之丙○○間
    ，則係自丙○○經辛○○通知到場且依被告指揮脅迫丁○○
    簽具借據本票之時起，就上開加重強盜犯行互有犯意聯絡及
    行為分擔，為共同正犯。
  (三)檢察官雖起訴被告係犯刑法第302 條第1 項之剝奪他人行動
    自由罪及同法第346 條第2 項之恐嚇取財罪，惟本件被告係
    與辛○○及丙○○共同以將加害生命、身體等不法惡害通知
    丁○○，至丁○○心生畏懼達無法抗拒之程度，不得已乃依
    指示簽具本案借據本票後交付被告收執，已如前述，是被告
    剝奪丁○○之行動自由實係其強盜財物行為之著手，且被告
    行為強度已達使丁○○無法抗拒之程度所為者，故被告所犯
    實乃刑法第330 條第1 項之加重強盜罪，非僅剝奪他人行動
    自由或恐嚇取財而已。檢察官此部分主張，尚有誤會。惟其
    起訴之基本事實同一，本院自得併予審判，並依刑事訴訟法
    第300 條之規定，變更檢察官之起訴法條。
  (四)爰審酌被告結夥其配偶辛○○及友人丙○○共同將被害人拘
    禁該處，且以出言恫嚇及手持鋁製球棒之方式，迫令簽發借
    據本票而為本件強盜犯行，對被害人身心、財產法益之侵害
    程度均甚重大，且犯後猶否認犯行且設詞狡辯，毫無悔意，
    絕不宜輕縱，是量處如主文所示之刑。
  (五)至被告犯本件強盜罪所用之鋁製球棒，既係置於被告住處且
    處於被告實力支配下已如前述，可見確屬被告所有，亦為犯
    本案所用之物，應依刑法第38條第1 項第2 款規定沒收之。
四、據上論斷，應依刑事訴訟法第299 條第1 項前段、第300 條
    ，刑法第28條、第330 條第1 項、第38條第1 項第2 款，判
    決如主文。
本案經檢察官邱文中到庭執行職務。
中    華    民    國    98    年    6     月    18    日
              刑事第十一庭審判長法  官  蔡榮澤
                                法  官  林蕙芳
                                法  官  紀凱峰
以上正本證明與原本無異。
如不服本判決應於收受本判決後10日內向本院提出上訴書狀，並
應敘述具體理由，如未敘述上訴理由者，應於上訴期間屆滿後20
日內補提理由書狀於本院（均須按他造當事人之人數附繕本）「
切勿逕送上級法院」。
                                書記官  鄭乃甄
中    華    民    國    98    年    6     月    19    日
附錄本案論罪科刑依據之法條：
中華民國刑法第330 條（加重強盜罪）
犯強盜罪而有第321 條第1 項各款情形之一者，處7 年以上有期
徒刑。
前項之未遂犯罰之。


司法院資訊處製作；財團法人民間司法改革基金會備份。
